【裁判字號】    97,訴,28
【裁判日期】    971006
【裁判案由】    返還土地
【裁判全文】
福建金門地方法院民事判決                97年度訴字第28號
原      告  丙○○
                      1樓
被      告  乙○○
上列當事人間請求返還土地事件，於中華民國97年10月3日言詞
辯論終結，本院判決如下：
    主  文
原告之訴駁回。
訴訟費用新臺幣壹萬捌仟伍佰貳拾元由原告負擔。
    事實及理由
一、原告起訴請求被告乙○○及被告甲○○應將其分別共有金門
    縣金城鎮○○段732之2地號，面積5899.52平方公尺之土地
    （下稱系爭土地），各移轉權利範圍4分之1所有權與原告，
    使原告取得系爭土地權利範圍合計2分之1之所有權。嗣在本
    院辯論期日，當庭以言詞撤回對被告甲○○之起訴並經甲○
    ○同意。按民事訴訟法第262條第1項前段：「原告於判決確
    定前，得撤回訴之全部或一部。」及同條第2項：「訴之撤
    回應以書狀為之，但於期日，得以言詞向法院為之」規定，
    故原告所為一部訴之撤回於法並無不合，應予准許。
二、原告主張：系爭土地為其祖遺土地，應為其與訴外人黃允圖
    （已歿）2人共有，權利範圍均為2分之1。辦理系爭土地所
    有權登記時，其與訴外人林淑女（黃允圖配偶）合意，先以
    林淑女名義登記所有，再移轉其中權利範圍2分之1所有權與
    原告。嗣系爭土地登記林淑女所有後，林淑女死亡，再由林
    淑女長子（訴外人黃延南）與次子（被告乙○○）分割繼承
    所有權利範圍均各為2分之1。黃延南死亡後，黃延南所有之
    部分，再由黃延南配偶甲○○繼承之。幾經商討，甲○○同
    意返還但被告拒絕等語，提出甲○○土地返還承諾書影本1
    件、存證信函影本2件、系爭土地登記謄本及地籍圖影本各1
    件，依所有物返還請求權法律關係，求為返還土地。聲明：
    被告應將其所有權利範圍2分之1之系爭土地，移轉權利範圍
    4 分之1與原告所有。
三、被告則以：系爭土地是被告小時候，與被告先父黃允圖一起
    耕作，原告早年離家，回來就指責被告先父侵占土地。被告
    有保護父親遺留下來土地的責任。系爭土地為被告先父之土
    地，不同意原告之請求等語，資為抗辯。聲明：如主文。
四、本院判斷：
（一）、系爭土地於民國84年8月31日經訴外人林淑女（被告母
        親）以祖遺土地在總登記期間漏未登記為由，檢附保證
        書，向金門縣地政事務所（現金門縣地政局，下稱地政
        局）提出土地所有權登記申請，並於85年10月4日登記
        為所有人；86年1月25日林淑女死亡，86年7月24日由黃
        延南與乙○○兄弟2人因分割繼承，各登記取得系爭土
        地權利範圍2分之1之所有權（註：被繼承人林淑女餘繼
        承人黃牽治、黃明月、黃明治、黃明珍、黃明女分得遺
        產現金部分）；92年11月30日黃延南死亡，由甲○○繼
        承登記取得系爭土地權利範圍2分之1之所有權（註：被
        繼承人黃延南餘繼承人黃雅慧、黃雅婷、黃雅莉、黃培
        鈞、黃佩潔依協議未繼承系爭土地）之事實，為兩造不
        爭執，並有本院依職權調取之土地登記申請案卷3宗在
        卷可憑（依序為地政局84年金登字第3446號、86年金登
        字第2148號、93年金登資三字第3760號申請案，本院卷
        第69至77、78至95、96至120頁），應可認定。
（二）、原告在起訴狀固載稱系爭土地為祖遺，由其與被告先父
        黃允圖共有權利範圍各2分之1之所有權。然據本院依職
        權查知：原告父親為黃鄺、母親洪色理；被告父親為黃
        允圖、母親林淑女、祖父為黃天富、祖母翁緘，有戶籍
        登記簿3件在卷可按（本院卷第54、50、92頁），質以
        原告與被告父親黃允圖並非親手足，為何主張2人各有
        系爭土地權利範圍均為2分之1之所有權？又所謂祖遺，
        則共同先祖為何人？據原告本人在本院辯論期日答稱：
        我不知道共同先祖為何人，我也不清楚土地是誰所有，
        土地是我和黃允圖一起耕作，我和黃允圖輩分相同，我
        是獨子，還有2妹妹叫徐黃麗珍、黃寶賢等語（當日筆
        錄第4、5頁）。被告則抗辯稱：土地是被告和被告先父
        黃允圖一起耕作，原告14歲就離開金門（當日筆錄第5
        頁）。雖本院認早期農業社會，無論原告所稱係原告與
        黃允圖，或被告所稱係被告與黃允圖，以2人人力可耕
        作面積達5899.52平方公尺之系爭土地，均無可信，惟
        按占有之事實，除合於民法時效取得之規定外，並非即
        可以之為原因而取得所有權，兩造互以耕作占有之事實
        ，據此以系爭土地所有人之地位自居，均與法不合，不
        足為採。惟原告本人既到庭稱：不知系爭土地是誰所有
        等語如前，則其所訴事實即難採信，本院實無從為系爭
        土地係原告祖遺並由原告及訴外人黃允圖各有權利範圍
        2分之1所有權，此一有利於原告之事實認定。再佐以原
        告自訴外人洪色理（原告母親）繼承登記取得之金門縣
        金城鎮○○段555、723、725、600地號4筆土地，洪色
        理在43年6月30日即辦理總登記取得該4筆土地所有權全
        部，面積（經重測）分別為652.84、456.93、805.88、
        467平方公尺；原告就同縣前水頭段724地號，面積846.
        66平方公尺土地亦於81年6月10日以第1次登記為原因，
        取得所有權，此有本院依職權調取之權利人總歸戶清冊
        （本院卷第121頁）及上開5筆地號土地登記簿謄本各1
        件（依序見本院卷第148至149、152至153、154至155、
        147、140頁）附卷可稽，更見原告及原告母親洪色理就
        其所有土地在43年6月30日及81年6月10日已向地政局申
        請登記取得前開土地所有權，倘系爭土地苟為原告與黃
        允圖共同先祖祖遺，則原告或原告母親洪色理並無不能
        或不知以自己與黃允圖或與黃允圖繼承人，共同登記所
        有之情形，基此，原告起訴狀載稱：為求作業方便，基
        於地政局人員建議，先行以林淑女（黃允圖配偶）名義
        申請登記所有，再辦理分割，即無可信。
（三）、又原告起訴狀載稱：其與林淑女間合意，就其與黃允圖
        共有之系爭土地，先以林淑女名義登記所有後，再分割
        出2分之1所有權移轉與原告，及甲○○（林淑女長媳、
        被告兄嫂）出具土地返還承諾書（本院卷第3至6頁），
        亦同意此項返還。縱令為真，則原告既稱系爭土地為祖
        遺土地（共同先祖不明），按民法第819條第2項規定，
        共有物之處分、變更、及設定負擔，應得共有人全體之
        同意，則就原告所稱其與林淑女間之合意，在原告與林
        淑女（黃允圖配偶）方面，至少各應分別取得原告父親
        黃鄺及與黃鄺同一順序之繼承人，及黃天富（黃允圖父
        親）與黃天富同一順序之繼承人之同意；至於甲○○（
        林淑女長媳、黃延南配偶）縱有意願依原告陳述內容而
        返還土地，然甲○○之同意並不能拘束被告（黃延南之
        弟），自不待言。
（四）、綜上，原告主張系爭土地為祖遺土地，係其與訴外人黃
        允圖（已歿）2人所有，權利範圍均各為2分之1，依所
        有物返還請求權法律關係，向被告（黃允圖次子）求為
        返還，為無理由，不應准許。
五、本件事證已臻明確，兩造其餘主張及舉證，與本件判決結果
    均無影響，爰不逐一論述。
六、本件訴訟費用新臺幣（下同）18,523元，其中原告對被告甲
    ○○撤回部分之裁判費（18,523元之半數），應由原告負擔
    ；餘依民事訴訟法第78條規定，亦應由敗訴之原告負擔。
據上論結，本件原告之訴為無理由，依民事訴訟法第78條，判決
如主文。
中    華    民    國    97    年    10    月     6    日
                      民事庭    法  官  周美玲
正本係照原本作成
如不服本判決，應於送達後20日內，向本院提出上訴狀並表明上
訴理由，如於本判決宣示後送達前提起上訴者，應於判決送達後
20日內補提上訴理由書（須附繕本）。
中    華    民    國    97    年    10    月     6    日
                                書記官  陳鴻璋


司法院資訊處製作；財團法人民間司法改革基金會備份。
